ACORDAO-COMPLETO-2442151

ACÓRDÃO 1735/2021 ATA 4/2021 - PRIMEIRA CÂMARA

VISTOS, relatados e discutidos estes autos de processo de pensão civil,
ACORDAM os Ministros do Tribunal de Contas da União, reunidos em sessão da Primeira Câmara, diante das razões expostas pelo relator e com fundamento na Constituição Federal, art. 71, III e IX, e na Lei 8.443/1992, arts. 1º, V, e 39, II, em:
9.1. considerar ilegais as concessões de pensão civil instituídas pelos ex-servidores Francisco de Assis Rolim, Leocádio de Assis Gouvea e Manoel Antônio Nunes Meireles, em favor, respectivamente, dos beneficiários Marlene Barbosa Rolim, Leocádio de Assis Gouvea Júnior e Iracema Soares de Oliveira e Natasha Leticia Oliveira Meireles;
9.2. dispensar a devolução dos valores indevidamente recebidos de boa-fé pelas sras. Marlene Barbosa Rolim e Iracema Soares de Oliveira, pela menor Natasha Leticia Oliveira Meireles e pelo sr. Leocádio de Assis Gouvea Júnior, nos termos do Enunciado 106 da Súmula de Jurisprudência deste tribunal;
9.3. determinar à Universidade Federal do Piauí que adote as seguintes providências, sob pena de responsabilidade solidária da autoridade administrativa omissa:
9.3.1. dê ciência, no prazo de quinze dias, do teor desta deliberação às sras. Marlene Barbosa Rolim e Iracema Soares de Oliveira e aos representantes legais do sr. Leocádio de Assis Gouvea Júnior e da menor Natasha Leticia Oliveira Meireles e faça juntar os comprovantes de notificação a estes autos nos quinze dias subsequentes;
9.3.2. suspenda os pagamentos efetuados com base nos atos ora impugnados no prazo de quinze dias.

PESSOAL. PENSÃO CIVIL. URP DE 26,05%. MS 31.412/DF.

Primeira Câmara

Fundação Universidade Federal do Piauí.

3. Interessados/Responsáveis:
3.1. Interessados: Iracema Soares de Oliveira (XXX.317.793-XX); Leocadio de Assis Gouvea Junior (XXX.543.823-XX); Marlene Barbosa Rolim (XXX.072.809-XX); Natasha Leticia Oliveira Meireles (XXX.819.393-XX).

13.1. Ministros presentes: Walton Alencar Rodrigues (Presidente), Benjamin Zymler (Relator) e Jorge Oliveira.
13.2. Ministro-Substituto convocado: Marcos Bemquerer Costa.

BENJAMIN ZYMLER

Adoto como relatório a instrução a cargo da Secretaria de Fiscalização de Integridade de Atos e Pagamentos de Pessoal e de Benefícios Sociais (Sefip) :
"INTRODUÇÃO
Trata-se de atos de pensão civil, submetidos, para fins de registro, à apreciação do Tribunal de Contas da União (TCU) , de acordo com o art. 71, inciso III, da Constituição Federal.  Os atos foram cadastrados e disponibilizados ao TCU por intermédio do Sistema e-Pessoal, na forma do art. 2º e 4º da Instrução Normativa TCU 78/2018.
Os atos desse processo pertencem às seguintes unidades:
Unidade emissora: Fundação Universidade Federal do Piauí.
Unidade cadastradora:  Fundação Universidade Federal do Piauí.
Subunidade cadastradora: Superintendência de Recursos Humanos.
EXAME TÉCNICO
Procedimentos aplicados
Os procedimentos para exame, apreciação e registro de atos de pessoal encontram-se estabelecidos na Instrução Normativa TCU 78/2018 e na Resolução TCU 206/2007. Essas normas dispõem que os atos de pessoal disponibilizados por meio do e-Pessoal devem ser submetidos previamente a críticas automatizadas, com base em parâmetros predefinidos.
As críticas das informações cadastradas na etapa de coleta do ato foram elaboradas e validadas levando-se em conta as peculiaridades de cada ato. Os itens verificados nessa etapa são inerentes a dados cadastrais, fundamentos legais, mapa de tempo, ficha financeira, assim como eventuais ocorrências de acumulação. Trata-se de verificações abrangentes, minuciosas e precisas e sem a necessidade de ação humana e, portanto, menos suscetível a falhas. As críticas aplicadas estão discriminadas no sistema, no Menu e-Pessoal, opção 'Crítica', que podem ser acessadas mediante concessão de perfil específico a servidores do TCU responsáveis pela análise.
Além das críticas automatizadas, há verificação humana adicional no caso de haver alertas do sistema ou informações não formatadas, como esclarecimentos do gestor ou do controle interno.  
As críticas também consideram os registros do Sistema Integrado de Administração de Recursos Humanos (Siape) . O Siape disponibiliza informações atualizadas sobre as parcelas que integram os proventos, diferentemente, portanto, do e-Pessoal, que informa as parcelas no momento do registro do ato. 
Essa confrontação com o Siape fornece uma visão atual e verdadeira da situação, o que permite descaracterizar irregularidades e inconsistências que, embora constantes do e-Pessoal, já foram corrigidas.
As verificações detectadas nos atos encontram-se discriminadas na aba de pendências de cada ato no sistema e-Pessoal, bem como nos espelhos dos atos contemplados por esta instrução.
Exame das Constatações
Ato: 4162/2020 - Interessado: LEOCADIO DE ASSIS GOUVEA - CPF: XXX.302.641-XX
Beneficiário: LEOCADIO DE ASSIS GOUVEA JUNIOR - CPF: XXX.543.823-XX - Filho (a) 
Parecer do Controle Interno: considerar o ato Legal.
Constatações e análises: 
1.1.1. Ato com anexo do tipo sentença judicial (MS 31.412 DF) .
Justificativa do Gestor de Pessoal: Não há. Verificação efetuada no âmbito do TCU.
Análise do Controle Interno:  Não há. Verificação efetuada no âmbito do TCU.
Análise da unidade técnica (Sefip/TCU) : No caso em análise, verificou-se que não houve a correta absorção do valor pago a título de rubrica judicial fundamentada no MS 31.412/DF a partir do trânsito em julgado do referido mandamus, por ter ocorrido aumento na remuneração, concedida em caráter geral, em período posterior a 15/5/2014, sem a correspondente diminuição do montante pago na citada rubrica judicial.
1.1.2. Ato com anexo do tipo Laudo mÃ©dico (23111.031890/2016-15) 
Justificativa do Gestor de Pessoal: Não há. Verificação efetuada no âmbito do TCU.
Análise do Controle Interno:  Não há. Verificação efetuada no âmbito do TCU.
Análise da unidade técnica (Sefip/TCU) : Laudo pericial confirma a invalidez do beneficiário.
1.1.3. Pensão deferida para o beneficiário 'LEOCADIO DE ASSIS GOUVEA JUNIOR' maior de 21 anos com comprovação de invalidez, doença grave, intelectual ou mental. Analisar laudo médico anexado ao ato.
Justificativa do Gestor de Pessoal: Não há. Verificação efetuada no âmbito do TCU.
Análise do Controle Interno:  Não há. Verificação efetuada no âmbito do TCU.
Análise da unidade técnica (Sefip/TCU) : Laudo pericial confirma a invalidez do beneficiário.
1.1.4. Houve o registro de pelo menos uma rubrica com 'Denominação para análise pelo TCU = Decisão judicial (16171 - DECISAO JUDICIAL TRANS JUG APO (Decisão judicial - Outros) ) .
Justificativa do Gestor de Pessoal: Não há. Verificação efetuada no âmbito do TCU.
Análise do Controle Interno:  Não há. Verificação efetuada no âmbito do TCU.
Análise da unidade técnica (Sefip/TCU) : Verificou-se que não houve a correta absorção do valor pago a título de rubrica judicial fundamentada no MS 31.412/DF a partir do trânsito em julgado do referido mandamus, por ter ocorrido aumento na remuneração, concedida em caráter geral, em período posterior a 15/5/2014, sem a correspondente diminuição do montante pago na citada rubrica judicial.
O detalhamento da inconsistência acima elencada encontra-se no anexo II dessa instrução. 
Encaminhamento do ato: 
Considerar ILEGAL e recusar registro  do ato de Pensão civil de LEOCADIO DE ASSIS GOUVEA do quadro de pessoal do órgão/entidade Fundação Universidade Federal do Piauí, com base nos arts. 71, inciso III, da Constituição Federal, 1º, inciso V, e 39, inciso II, da Lei 8.443/1992 e 260, § 1º, do Regimento Interno.
Com fulcro no art. 262, caput, do Regimento Interno deste Tribunal, determinar ao órgão/entidade Fundação Universidade Federal do Piauí que: 
dê ciência, no prazo de quinze dias, contados da notificação, do inteiro teor desta deliberação ao interessado, alertando-o de que o efeito suspensivo proveniente da interposição de eventuais recursos junto ao TCU não o exime da devolução dos valores percebidos indevidamente, caso o recurso não seja provido.
informe o teor do acórdão que vier a ser prolatado, encaminhando ao TCU, no prazo de trinta dias, comprovante da data de ciência pelo interessado, nos termos do art. 4º, § 3º, da Resolução TCU 170/2004.
emita novo ato, livre da irregularidade ora apontada, em substituição  ao ato de Pensão civil de LEOCADIO DE ASSIS GOUVEA, submetendo-o à nova apreciação por este Tribunal, na forma do artigo 260, caput, também do Regimento.
dispense a devolução dos valores indevidamente recebidos de boa-fé até a data da ciência do órgão/entidade Fundação Universidade Federal do Piauí, do acórdão que vier a ser proferido, com base no Enunciado 106 da Súmula da Jurisprudência do TCU.
faça cessar todo e qualquer pagamento relativo ao ato impugnado de LEOCADIO DE ASSIS GOUVEA, no prazo máximo de quinze dias, contados da ciência da decisão deste Tribunal, sob pena de ressarcimento das quantias pagas após essa data pelo responsável.
Ato: 4363/2020 - Interessado: MANOEL ANTONIO NUNES MEIRELES - CPF: XXX.527.653-XX
Beneficiários: IRACEMA SOARES DE OLIVEIRA - CPF: XXX.317.793-XX - Companheiro (a) e NATASHA LETICIA OLIVEIRA MEIRELES - CPF: XXX.819.393-XX - Filho (a) 
Parecer do Controle Interno: considerar o ato Legal.
Constatações e análises: 
1.1.5. Ato com anexo do tipo sentença judicial (MS 31.412 DF) .
Justificativa do Gestor de Pessoal: Não há. Verificação efetuada no âmbito do TCU.
Análise do Controle Interno:  Não há. Verificação efetuada no âmbito do TCU.
Análise da unidade técnica (Sefip/TCU) : No caso em análise, verificou-se que não houve a correta absorção do valor pago a título de rubrica judicial fundamentada no MS 31.412/DF a partir do trânsito em julgado do referido mandamus, por ter ocorrido aumento na remuneração, concedida em caráter geral, em período posterior a 15/5/2014, sem a correspondente diminuição do montante pago na citada rubrica judicial.
1.1.6. Não consta no e-Pessoal ou SISAC ato de aposentadoria apreciado pela legalidade pelo TCU.
Justificativa do Gestor de Pessoal: Não há. Verificação efetuada no âmbito do TCU.
Análise do Controle Interno:  Não há. Verificação efetuada no âmbito do TCU.
Análise da unidade técnica (Sefip/TCU) : Apesar de o ato de aposentadoria ter sido julgado ilegal no Sisac, esta Unidade Técnica não constatou nenhuma irregularidade relativa aos requisitos legais que fundamentam a concessão.
1.1.7. Houve o registro de pelo menos uma rubrica com 'Denominação para análise pelo TCU = Vantagem de caráter pessoal (82107 - VPNI ART.62-A LEI 8112/90 - AP (Vantagem de caráter pessoal - VPNI art. 62-A Lei 8.112/90) ) .
Justificativa do Gestor de Pessoal: Não há. Verificação efetuada no âmbito do TCU.
Análise do Controle Interno:  Não há. Verificação efetuada no âmbito do TCU.
Análise da unidade técnica (Sefip/TCU) : De acordo com o ato, o interessad faz jus a 4/10 FG-1. O valor constante do ato (e recebido atualmente) está em conformidade com o que a jurisprudência desta Corte entende como correto.
1.1.8. Pensão oriunda de aposentadoria com fundamento de pedágio.
Justificativa do Gestor de Pessoal: Não há. Verificação efetuada no âmbito do TCU.
Análise do Controle Interno:  Não há. Verificação efetuada no âmbito do TCU.
Análise da unidade técnica (Sefip/TCU) : Após verificação dos tempos e fundamentos legais, não há indícios de irregularidade na concessão de aposentadoria.
1.1.9. Houve o registro de pelo menos uma rubrica com 'Denominação para análise pelo TCU = Decisão judicial (16171 - DECISAO JUDICIAL TRANS JUG APO (Decisão judicial - Outros) ) .
Justificativa do Gestor de Pessoal: Não há. Verificação efetuada no âmbito do TCU.
Análise do Controle Interno:  Não há. Verificação efetuada no âmbito do TCU.
Análise da unidade técnica (Sefip/TCU) : Verificou-se que não houve a correta absorção do valor pago a título de rubrica judicial fundamentada no MS 31.412/DF a partir do trânsito em julgado do referido mandamus, por ter ocorrido aumento na remuneração, concedida em caráter geral, em período posterior a 15/5/2014, sem a correspondente diminuição do montante pago na citada rubrica judicial.
O detalhamento da inconsistência acima elencada encontra-se no anexo II dessa instrução. 
Encaminhamento do ato: 
Considerar ILEGAL e recusar registro  do ato de Pensão civil de MANOEL ANTONIO NUNES MEIRELES do quadro de pessoal do órgão/entidade Fundação Universidade Federal do Piauí, com base nos arts. 71, inciso III, da Constituição Federal, 1º, inciso V, e 39, inciso II, da Lei 8.443/1992 e 260, § 1º, do Regimento Interno.
Com fulcro no art. 262, caput, do Regimento Interno deste Tribunal, determinar ao órgão/entidade Fundação Universidade Federal do Piauí que: 
dê ciência, no prazo de quinze dias, contados da notificação, do inteiro teor desta deliberação ao interessado, alertando-o de que o efeito suspensivo proveniente da interposição de eventuais recursos junto ao TCU não o exime da devolução dos valores percebidos indevidamente, caso o recurso não seja provido.
informe o teor do acórdão que vier a ser prolatado, encaminhando ao TCU, no prazo de trinta dias, comprovante da data de ciência pelo interessado, nos termos do art. 4º, § 3º, da Resolução TCU 170/2004.
emita novo ato, livre da irregularidade ora apontada, em substituição  ao ato de Pensão civil de MANOEL ANTONIO NUNES MEIRELES, submetendo-o à nova apreciação por este Tribunal, na forma do artigo 260, caput, também do Regimento.
dispense a devolução dos valores indevidamente recebidos de boa-fé até a data da ciência do órgão/entidade Fundação Universidade Federal do Piauí, do acórdão que vier a ser proferido, com base no Enunciado 106 da Súmula da Jurisprudência do TCU.
faça cessar todo e qualquer pagamento relativo ao ato impugnado de MANOEL ANTONIO NUNES MEIRELES, no prazo máximo de quinze dias, contados da ciência da decisão deste Tribunal, sob pena de ressarcimento das quantias pagas após essa data pelo responsável.
Ato: 4963/2020 - Interessado: FRANCISCO DE ASSIS ROLIM - CPF: XXX.391.924-XX
Beneficiário: MARLENE BARBOSA ROLIM - CPF: XXX.072.809-XX - Cônjuge
Parecer do Controle Interno: considerar o ato Legal.
Constatações e análises: 
1.1.10. Ato com anexo do tipo sentença judicial (MS 31.412 DF) .
Justificativa do Gestor de Pessoal: Não há. Verificação efetuada no âmbito do TCU.
Análise do Controle Interno:  Não há. Verificação efetuada no âmbito do TCU.
Análise da unidade técnica (Sefip/TCU) : No caso em análise, verificou-se que não houve a correta absorção do valor pago a título de rubrica judicial fundamentada no MS 31.412/DF a partir do trânsito em julgado do referido mandamus, por ter ocorrido aumento na remuneração, concedida em caráter geral, em período posterior a 15/5/2014, sem a correspondente diminuição do montante pago na citada rubrica judicial.
1.1.11. Houve o registro de pelo menos uma rubrica com 'Denominação para análise pelo TCU = Decisão judicial (16171 - DECISAO JUDICIAL TRANS JUG APO (Decisão judicial - Outros) ) .
Justificativa do Gestor de Pessoal: Não há. Verificação efetuada no âmbito do TCU.
Análise do Controle Interno:  Não há. Verificação efetuada no âmbito do TCU.
Análise da unidade técnica (Sefip/TCU) : Verificou-se que não houve a correta absorção do valor pago a título de rubrica judicial fundamentada no MS 31.412/DF a partir do trânsito em julgado do referido mandamus, por ter ocorrido aumento na remuneração, concedida em caráter geral, em período posterior a 15/5/2014, sem a correspondente diminuição do montante pago na citada rubrica judicial.
O detalhamento da inconsistência acima elencada encontra-se no anexo II dessa instrução. 
Encaminhamento do ato: 
Considerar ILEGAL e recusar registro  do ato de Pensão civil de FRANCISCO DE ASSIS ROLIM do quadro de pessoal do órgão/entidade Fundação Universidade Federal do Piauí, com base nos arts. 71, inciso III, da Constituição Federal, 1º, inciso V, e 39, inciso II, da Lei 8.443/1992 e 260, § 1º, do Regimento Interno.
Com fulcro no art. 262, caput, do Regimento Interno deste Tribunal, determinar ao órgão/entidade Fundação Universidade Federal do Piauí que: 
dê ciência, no prazo de quinze dias, contados da notificação, do inteiro teor desta deliberação ao interessado, alertando-o de que o efeito suspensivo proveniente da interposição de eventuais recursos junto ao TCU não o exime da devolução dos valores percebidos indevidamente, caso o recurso não seja provido.
informe o teor do acórdão que vier a ser prolatado, encaminhando ao TCU, no prazo de trinta dias, comprovante da data de ciência pelo interessado, nos termos do art. 4º, § 3º, da Resolução TCU 170/2004.
emita novo ato, livre da irregularidade ora apontada, em substituição  ao ato de Pensão civil de FRANCISCO DE ASSIS ROLIM, submetendo-o à nova apreciação por este Tribunal, na forma do artigo 260, caput, também do Regimento.
dispense a devolução dos valores indevidamente recebidos de boa-fé até a data da ciência do órgão/entidade Fundação Universidade Federal do Piauí, do acórdão que vier a ser proferido, com base no Enunciado 106 da Súmula da Jurisprudência do TCU.
faça cessar todo e qualquer pagamento relativo ao ato impugnado de FRANCISCO DE ASSIS ROLIM, no prazo máximo de quinze dias, contados da ciência da decisão deste Tribunal, sob pena de ressarcimento das quantias pagas após essa data pelo responsável.
CONCLUSÃO
A abrangência e a profundidade das verificações levadas a efeito fundamentam convicção de que os atos 4162/2020, 4363/2020 e 4963/2020 podem ser apreciados pela ilegalidade, em razão das irregularidades apontadas no item Exame das Constatações desta instrução, que representam afronta à legislação e à jurisprudência de referência.
Os aludidos atos deram entrada neste Tribunal há menos de cinco anos, não sendo aplicável, portanto, o procedimento de contraditório e ampla defesa determinado pelo Acórdão 587/2011-TCU-Plenário.
PROPOSTA DE ENCAMINHAMENTO
Ante o exposto, com fundamento no art. 71, inciso III, da Constituição Federal, no art. 1º, inciso V, e art. 39, incisos I e II, da Lei 8.443/1992, no art. 260 do Regimento Interno do Tribunal de Contas da União, propõe-se: 
Considerar ILEGAIS e recusar registro  dos atos de Pensão civil de LEOCADIO DE ASSIS GOUVEA, MANOEL ANTONIO NUNES MEIRELES e FRANCISCO DE ASSIS ROLIM do quadro de pessoal do órgão/entidade Fundação Universidade Federal do Piauí, com base nos arts. 71, inciso III, da Constituição Federal, 1º, inciso V, e 39, inciso II, da Lei 8.443/1992 e 260, § 1º, do Regimento Interno.
Com fulcro no art. 262, caput, do Regimento Interno deste Tribunal, determinar ao órgão/entidade Fundação Universidade Federal do Piauí que: 
emita novos atos, livres das irregularidades ora apontadas, em substituição  aos atos de Pensão civil de LEOCADIO DE ASSIS GOUVEA, MANOEL ANTONIO NUNES MEIRELES e FRANCISCO DE ASSIS ROLIM, submetendo-os à nova apreciação por este Tribunal, na forma do artigo 260, caput, também do Regimento.
faça cessar todo e qualquer pagamento relativo aos atos impugnados de LEOCADIO DE ASSIS GOUVEA, MANOEL ANTONIO NUNES MEIRELES e FRANCISCO DE ASSIS ROLIM, no prazo máximo de quinze dias, contados da ciência da decisão deste Tribunal, sob pena de ressarcimento das quantias pagas após essa data pelo responsável.
informe o teor do acórdão que vier a ser prolatado, encaminhando ao TCU, no prazo de trinta dias, comprovante da data de ciência pelos interessados, nos termos do art. 4º, § 3º, da Resolução TCU 170/2004.
dispense a devolução dos valores indevidamente recebidos de boa-fé até a data da ciência do órgão/entidade Fundação Universidade Federal do Piauí, do acórdão que vier a ser proferido, com base no Enunciado 106 da Súmula da Jurisprudência do TCU.
dê ciência, no prazo de quinze dias, contados da notificação, do inteiro teor desta deliberação aos interessados, alertando-os de que o efeito suspensivo proveniente da interposição de eventuais recursos junto ao TCU não os exime da devolução dos valores percebidos indevidamente, caso o recurso não seja provido."
O representante do Ministério Público junto ao Tribunal de Contas da União (MPTCU) , Procurador Sérgio Ricardo Costa Caribé, manifestou-se nos seguintes termos:
"Trata-se da apreciação, para fins de registro, de três atos de concessão de pensões civis emitidos pela Fundação Universidade Federal do Piauí - UFPI.
2. A Secretaria de Fiscalização de Pessoal (Sefip) propõe a ilegalidade dos referidos atos, em razão da inclusão de parcela judicial relativa à URP (26,05%) , com determinação para a absorção da referida parcela a partir de 15/5/2014, data do trânsito em julgado do MS 31.412/DF.
3. De fato, ao analisar os autos, verifica-se que a URP na UFPI restou protegida por decisão judicial proferida nos autos do MS 31.412/DF, a qual transitou em julgado em 15/5/2014.
4. No entanto, a referida decisão não impediu a sua absorção pelas leis ulteriores que venham a alterar a estrutura remuneratória da carreira dos interessados, conforme entendimento que vem sendo adotado por este Tribunal a partir do Acórdão 7856/2014-TCU-Primeira Câmara, relatado pelo Ministro Benjamin Zymler, que em seu voto assim dispôs:
No que diz respeito ao MS nº 31.412, cuja decisão transitou em julgado no dia 15/5/2014, entendo que não houve qualquer inovação quanto ao pagamento das parcelas relativas aos planos econômicos, ao menos com relação à eficácia pro futuro da referida decisão, já que no processo em que foi proferida discutiu-se tão somente a natureza jurídica da vantagem e a forma pela qual se daria a execução da decisão proferida na reclamação trabalhista transitada em julgado no âmbito da Justiça do Trabalho, uma vez que nela se determinou a incorporação da vantagem.
Tem-se, assim, que, no âmbito do referido mandamus, não se discutiu, a meu ver, a perda da eficácia da decisão judicial trabalhista em face das leis supervenientes que alteraram os planos de carreira dos servidores beneficiados naquela decisão, tratando-se, portanto, de nova causa de pedir estranha à decisão transitada em julgado, sendo legítimo que se adote no processo ora em julgamento determinação no sentido de que a partir do trânsito em julgado do MS 31.412 haja a absorção do pagamento das parcelas reconhecidas por força de decisão judicial por leis ulteriores que alteraram a estrutura remuneratória dos inativos.
Por fim, cumpre registrar que o Plenário do Supremo Tribunal Federal vem julgando em sentido diametralmente oposto ao do que restou decidido no MS 31.412/DF, em sede de repercussão geral (cf. RE 596.663/RJ, Relator p/ acórdão Min. Teori Zavascki; RE 561.836/RN, Relator Min. Luiz Fux) , ensejando a adoção de providências por parte deste Tribunal no sentido de se obter junto à Advocacia-Geral da União a reforma do referido decisum. (destaques inseridos) ."
É o relatório.

não há

Procurador Sergio Ricardo Costa Caribé.

PESSOAL. PENSÃO CIVIL. URP DE 26,05%. MS 31.412/DF. VANTAGEM QUE IMPACTOU INDEVIDAMENTE A BASE DE CÁLCULO DAS PENSÕES. ILEGALIDADE E NEGATIVA DE REGISTRO. ENUNCIADO 106. DISPENSA DE DEVOLUÇÃO DOS VALORES INDEVIDAMENTE RECEBIDOS. DETERMINAÇÕES.

PENSÃO CIVIL (PCIV)

Secretaria de Fiscalização de Integridade de Atos e Pagamentos de Pessoal e de Benefícios Sociais (Sefip).

Trata-se de processo de pensões civis instituídas por ex-Professores da Universidade Federal do Piauí (UFPI) , a saber:
a) Francisco de Assis Rolim, falecido em 28/10/2019, em favor de Marlene Barbosa Rolim (cônjuge) , com fundamento na EC 70/2012;
b) Leocádio de Assis Gouvea, falecido em 21/10/2016, em favor de Leocádio de Assis Gouvea Júnior (filho maior inválido) , com fundamento no inciso I do § 7ºd o art. 40 da Constituição Federal (sem paridade) ;
c) Manoel Antônio Nunes Meireles, falecido em 11/12/2018, em favor de Iracema Soares de Oliveira (companheira) e Natasha Leticia Oliveira Meireles (filha) , com fundamento no inciso I do § 7º do art. 40 da Constituição Federal (sem paridade) ;
2. Os pareceres constantes dos autos foram pela negativa de registro das concessões em razão da inclusão, na base de cálculo dos proventos, de parcela alusiva à URP de fevereiro de 1989.
3. Observo que consta equivocadamente dos formulários de peças 2 e 3 a informação de que os instituidores Leocádio A. Gouvea e Manoel A.N. Meireles teriam se inativado com proventos calculados pela média das remunerações que serviram de base de cálculo para o pagamento das contribuições previdenciárias.
4. É cediço que a manutenção em destacado nos proventos de parcelas vinculadas a planos econômicos, imunes de compensação por revisões gerais de vencimentos ou por novas estruturas remuneratórias, ofende o princípio da reserva legal para fixação dos estipêndios do funcionalismo.
5. A finalidade das decisões judiciais que concedem parcelas relativas a planos econômicos - ou seja, medidas de políticas econômicas que tinham por finalidade a reversão do processo inflacionário crônico, retroalimentado pela indexação dos preços, inclusive dos salários - era a de recompor o salário do trabalhador que, no entendimento do julgador, havia sofrido perdas em virtude desses planos. Assim, o trabalhador lograva obter, na via judicial, o reajuste nominal que a legislação havia suprimido. Desse modo, a sentença judicial buscava neutralizar os efeitos deletérios dos planos econômicos em determinada estrutura remuneratória. Não se figura razoável supor que tal tipo de decisão seja oponível perpetuamente ao Estado, quando se verificam inúmeras alterações na relação de trato sucessivo, das quais decorreram aumentos salariais e até mesmo mudança de regime jurídico.
6. Dessarte, somente faz sentido falar da URP de fevereiro de 1989 na estrutura remuneratória então (1989) vigente. A partir de uma nova data-base (1990) , da mudança de regime jurídico (da CLT para o estatutário) e de incontáveis alterações na estrutura remuneratória ocorridas ao longo dos anos, a manutenção de rubrica, paga em separado (ainda que desvinculada do vencimento) , ofende o princípio da reserva legal, uma vez que, além da remuneração prevista em lei, o servidor mantém, em seu contracheque, parcela que somente se justificava quando vigente a estrutura remuneratória na qual teria ocorrido a suposta perda.
7. O Supremo Tribunal Federal (STF) já tratou da matéria em regime de repercussão geral:
"EMENTA: CONSTITUCIONAL. PROCESSUAL CIVIL. SENTENÇA AFIRMANDO DIREITO À DIFERENÇA DE PERCENTUAL REMUNERATÓRIO, INCLUSIVE PARA O FUTURO. RELAÇÃO JURÍDICA DE TRATO CONTINUADO. EFICÁCIA TEMPORAL. CLÁUSULA REBUS SIC STANTIBUS. SUPERVENIENTE INCORPORAÇÃO DEFINITIVA NOS VENCIMENTOS POR FORÇA DE DISSÍDIO COLETIVO. EXAURIMENTO DA EFICÁCIA DA SENTENÇA.
1. A força vinculativa das sentenças sobre relações jurídicas de trato continuado atua rebus sic stantibus: sua eficácia permanece enquanto se mantiverem inalterados os pressupostos fáticos e jurídicos adotados para o juízo de certeza estabelecido pelo provimento sentencial. A superveniente alteração de qualquer desses pressupostos (a) determina a imediata cessação da eficácia executiva do julgado, independentemente de ação rescisória ou, salvo em estritas hipóteses previstas em lei, de ação revisional, razão pela qual (b) a matéria pode ser alegada como matéria de defesa em impugnação ou em embargos do executado.
2. Afirma-se, nessa linha de entendimento, que a sentença que reconhece ao trabalhador ou servidor o direito a determinado percentual de acréscimo remuneratório deixa de ter eficácia a partir da superveniente incorporação definitiva do referido percentual nos seus ganhos.
3. Recurso extraordinário improvido" (RE 596.663-RJ; DJE de 25/11/2014; ênfase acrescentada) .
8. Ademais, o falecimento do servidor faz surgir uma nova relação jurídica, desta feita entre a administração e o pensionista, motivo pelo qual as vantagens judiciais eventualmente devidas ao instituidor não são automaticamente transferidas para o novo beneficiário.
9. Nas situações tratadas nos autos, além da mudança de regime jurídico - fato que, por si só, já tornava o pagamento da vantagem irregular em 1998, quando da concessão da aposentadoria -, inúmeras foram as reestruturações remuneratórias da carreira do Magistério Superior, dentre elas as Leis 11.344/2006, 11.784/2008, 12.772/2012 e 13.328/2016.
10. É fato que a 2ª Turma do STF, ao apreciar o Agravo Regimental manejado pela União contra decisão monocrática proferida pelo Ministro Celso de Melo no 31.412/DF, interposto pela Associação dos Docentes da UFPI, assegurou o pagamento dessa mesma rubrica, sob o argumento de que estaria amparado pela coisa julgada. Isso, em 29/10/2013.
11. Mas, como visto, esse entendimento não está em consonância com a jurisprudência da própria Corte Constitucional assentada em repercussão geral. Assim, até mesmo essa decisão - proferida, diga-se de passagem, antes da definitiva pacificação da matéria no âmbito do STF - tem seus efeitos adstritos ao contexto fático-jurídico em que produzida, não se prestando a garantir aos seus beneficiários um acréscimo salarial de caráter perpétuo subsistente à margem de toda e qualquer nova estrutura remuneratória estabelecida no ordenamento. 
12. A propósito, peço vênia para transcrever excertos de minha manifestação lançada nos autos do TC-Processo 013.410/2012-1, objeto do Acórdão 7856/2014-TCU-Primeira Câmara, no qual discorri mais detidamente a respeito:
"15.	Resta, por fim, tecer algumas considerações relativamente ao que restou decidido no âmbito do MS nº 31.412/DF impetrado perante o Supremo Tribunal Federal e a sua repercussão no presente processo.
16.	Da parte dispositiva da decisão transitada em julgado no âmbito do referido mandamus extrai-se o seguinte:
'Sendo assim, e em face das razões expostas, defiro o presente mandado de segurança, para cassar as deliberações emanadas do E. Tribunal de Contas da União, 'dirigidas à Universidade Federal do Piauí, que ordenam a exclusão da parcela referente à URP de qualquer professor beneficiado pela decisão judicial proferida nos autos da Reclamação Trabalhista de nº 02-1069/1990, transitada em julgado no dia 31/07/1995 (...) ' (grifei) , que tramitou perante a (antiga) 2ª Junta de Conciliação e Julgamento de Teresina/PI, restando prejudicado, em consequência, o exame do recurso de agravo interposto pela União.'
17.	Isso porque, segundo o impetrante e os próprios fundamentos da decisão transitada em julgado, o Tribunal de Contas da União, ao apreciar a legalidade da concessão de aposentadoria aos docentes filiados à entidade impetrante, negando-lhe o correspondente registro, teria desrespeitado a autoridade da decisão judicial transitada em julgado no âmbito da Justiça do Trabalho que reconheceu aos filiados o direito à incorporação da vantagem relativa à URP de 26,05% em seus vencimentos.
18.	Nos termos do art. 468 do Código de Processo Civil, 'a sentença, que julgar total ou parcialmente a lide, tem força de lei nos limites da lide e das questões decididas'. Já o art. 472 do mesmo diploma legal, estabelece que: 'a sentença faz coisa julgada às partes entre as quais é dada, não beneficiando, nem prejudicando terceiros' (nossos os grifos) .
19.	Referidos dispositivos legais, como se vê, tratam dos limites objetivos (art. 468) e subjetivos (art. 472) da coisa julgada. 
20.	Segundo o previsto no art. 472 do CPC, a coisa julgada vincula somente as partes, não atingindo terceiros, que não podem ser beneficiados ou prejudicados. Trata-se da eficácia inter partes da coisa julgada, que se justifica em razão dos princípios da ampla defesa e do contraditório, pois não se pode admitir que a sentença de mérito se torne imutável e indiscutível para aquele que não participou do processo.
21.	Já o limite objetivo da coisa julgada diz respeito à possibilidade de rediscussão da matéria já decidida, ensinando a doutrina majoritária pátria que a eficácia preclusiva da coisa julgada atinge tão somente as alegações referentes à causa de pedir que fez parte da demanda, porquanto, alegado outro fato jurídico ou outra fundamentação jurídica não presentes na primeira demanda, entende-se como afastada do caso a tríplice identidade (mesmas partes, mesma causa de pedir e mesmo pedido) , que impediria que a mesma causa fosse novamente enfrentada judicialmente em novo processo.
22.	No que diz respeito ao MS nº 31.412, cuja decisão transitou em julgado no dia 15/5/2014, entendo que não houve qualquer inovação quanto ao pagamento das parcelas relativas aos planos econômicos, ao menos com relação à eficácia pro futuro da referida decisão, já que no processo em que foi proferida discutiu-se tão somente a natureza jurídica da vantagem e a forma pela qual se daria a execução da decisão proferida na reclamação trabalhista transitada em julgado no âmbito da Justiça do Trabalho, uma vez que nela se determinou a incorporação da vantagem.
23.	Tem-se, assim, que, no âmbito do referido mandamus, não se discutiu, a meu ver, a perda da eficácia da decisão judicial trabalhista em face das leis supervenientes que alteraram os planos de carreira dos servidores beneficiados naquela decisão, tratando-se, portanto, de nova causa de pedir estranha à decisão transitada em julgado, sendo legítimo que se adote no processo ora em julgamento determinação no sentido de que a partir do trânsito em julgado do MS 31.412 haja a absorção do pagamento das parcelas reconhecidas por força de decisão judicial por leis ulteriores que alteraram a estrutura remuneratória dos inativos.
24.	Por fim, cumpre registrar que o Plenário do Supremo Tribunal Federal vem julgando em sentido diametralmente oposto ao do que restou decidido no MS 31.412/DF, em sede de repercussão geral (cf. RE 596.663/RJ, Relator p/ acórdão Min. Teori Zavascki; RE 561.836/RN, Relator Min. Luiz Fux) , ensejando a adoção de providências por parte deste Tribunal no sentido de se obter junto à Advocacia-Geral da União a reforma do referido decisum."
13. De ressaltar que este tribunal, em reiteradas decisões, determinou à UFPI que promovesse a absorção da URP a partir do trânsito em julgado do MS 31.412/DF, ocorrido em 15/5/2014. Faz-se mister, então, verificar a evolução dos proventos dos instituidores desde essa data até seu falecimento, em virtude da repercussão, nos proventos de pensão, de eventual pagamento irregular.
		Sr. Francisco Rolim
	Sr. Leocádio Gouvea
	Sr. Manoel Meireles

	Rubrica
	Mai 2014
	Out 2019
	Mai 2014
	Out 2016
	Mai 2014
	Dez 2018

	Proventos
	4.704,71
	6173,73
	6.363,17
	7051,62
	4629,98
	5823,77

	Anuênios
	893,89
	1173,00
	1272,63
	1410,32
	833,39
	1048,27

	Retrib por Titulação
	2501,25
	3086,87
	1427,12
	1577,64
		
	Total
	8.099,85
	10.433,60
	9.062,92
	10.039,58
	5.463,37
	6.872,04

	URP
	785,81
	785,81
	863,05
	863,05
	546,06
	546,06

	Variação desde 2014
		2.333,75
		976,66
		1.408,67

14. Como se vê, em todos os casos os aumentos remuneratórios teriam sido suficientes para absorver integralmente a URP de fevereiro de 1989. Em não o fazendo, a UFPI aumentou indevidamente a base de cálculo dos proventos, motivo pelo qual as concessões de pensão civil ora em exame devem ser consideradas ilegais. Consequentemente, devem ser denegados seus registros, como proposto.
Diante do exposto, VOTO por que o Tribunal adote a deliberação que ora submeto a este colegiado.
TCU, Sala das Sessões Ministro Luciano Brandão Alves de Souza, em 23 de fevereiro de 2021.
BENJAMIN ZYMLER 
Relator